【裁判字號】    88,自,88
【裁判日期】    890129
【裁判案由】    偽造文書等
【裁判全文】
臺灣高雄地方法院刑事判決                            八十八年度自字第八八號
    自  訴  人  中興商業銀行股份有限公司
    代  表  人  王玉雲
    被      告  蔡崇志
    被      告  蔡月潭
                黃燕秋
    右三人共同  許再定
    選任辯護人  許登科
    被      告  高信忠
    右四人共同  蔡錫欽
    選任辯護人
右列被告等因偽造文書等案件，經自訴人提起自訴，本院判決如左：
    主  文
蔡崇志共同連續行使偽造私文書，足以生損害於他人，處有期徒刑伍月，緩刑參年。
黃燕秋共同連續行使偽造私文書，足以生損害於他人，處有期徒刑肆月，緩刑參年。
發票人蔡月潭、付款人高雄區中小企業銀行南高雄分行、發票日八十六年十一月十日
、支票號碼ＫＥＣ0000000號、金額新臺幣壹佰貳拾陸萬伍仟元支票背後偽造
之「澄谷興業股份有限公司」印文壹枚；發票人蔡月潭、付款人高雄區中小企業銀行
南高雄分行、發票日八十六年十一月七日、票號碼ＫＥＣ0000000號、金額新
臺幣壹佰伍拾萬元支票背後偽造之「澄谷興業股份有限公司」印文壹枚；發票人高信
忠、付款人第一商業銀行灣內分行、發票日八十六年九月二十六日、支票號碼ＭＢ0
000000號、金額新臺幣玖拾萬參仟壹佰拾捌元支票背後偽造之「欣峰股份有限
公司」印文壹枚，均沒收之。
蔡月潭、高信忠均無罪。
    事  實
一、蔡崇志為合億木業股份有限公司（下稱合億木業公司）之負責人，與黃燕秋為夫
    妻關係，為符合中興商業銀行股份有限公司（下稱中興銀行）辦理墊付國內票款
    業務（即俗稱以支票貼現之票貼）之規定，竟共同基於偽造印章之概括犯意，於
    八十七年六、七月間某日，由黃燕秋委託不知情之刻印店人員，先行連續偽造澄
    谷興業股份有限公司（下稱澄谷公司）、欣峰股份有限公司（下稱欣峰公司）之
    印章各一枚，足以生損害於澄谷公司與欣峰公司。再共同基於偽造私文書、行使
    偽造私文書之概括犯意，由黃燕秋在發票人高信忠、付款人第一商業銀行灣內分
    行、發票日八十六年九月二十六日、支票號碼ＭＢ0000000號、金額新臺
    幣（下同）九十三萬三千一百十八元支票背後，以前開偽造之「欣峰股份有限公
    司」印章蓋印於上，而偽造欣峰公司屬私文書之支票背書，在發票人蔡月潭、付
    款人高雄區中小企業銀行南高雄分行、發票日八十六年十一月十日、支票號碼Ｋ
    ＥＣ0000000號、金額一百二十六萬五千元及發票人蔡月潭、付款人高雄
    區中小企業銀行南高雄分行、發票日八十六年十一月七日、票號碼ＫＥＣ000
    0000號、金額一百五十萬元等二紙支票背後，分別以前開偽造之「澄谷興業
    股份有限公司」印章蓋印於上，偽造澄谷公司屬私文書之支票背書，足以生損害
    於欣峰公司及澄谷公司，並於八十六年六、七月間，持前開偽造欣峰公司、澄谷
    公司背書之支票三紙向中興銀行辦理墊付國內票款而行使，足以生損害於欣峰公
    司、澄谷公司及中興銀行。嗣前開支票經中興銀行到期提示，均不獲付款，中興
    銀行乃向欣峰公司、澄谷公司行使追索權，詎料欣峰公司、澄谷公司均否認前開
    支票後背書之真正，中興銀行至此始查悉上情。
二、案經自訴人中興銀行提起自訴。
    理  由
一、本件係自訴人自訴被告蔡崇志、黃燕秋於支票背後偽造欣峰公司、澄谷公司之背
    書，並持以向自訴人中興銀行辦理墊付國內票款，與八十六年度偵字第二０五六
    八號、第二一六八六號、第二八五八二號起訴之被告蔡崇志、黃燕秋明知與天藤
    企業有限公司、義勝木材合板行等並無交易關係，竟開立不實之發票以幫助前開
    公司逃漏稅捐之行為態樣迥異，顯無連續犯之裁判上一罪關係，自訴人自得對其
    提起自訴，合先敘明。
二、右揭事實，業據被告黃燕秋坦承不諱，核與自訴人指述情節大致相符，並有發票
    人高信忠、付款人第一商業銀行灣內分行、發票日八十六年九月二十六日、支票
    號碼ＭＢ0000000號、金額九十三萬三千一百十八元支票、發票人蔡月潭
    、付款人高雄區中小企業銀行南高雄分行、發票日八十六年十一月十日、支票號
    碼ＫＥＣ0000000號、金額一百二十六萬五千元及發票人蔡月潭、付款人
    高雄區中小企業銀行南高雄分行、發票日八十六年十一月七日、票號碼ＫＥＣ0
    000000號、金額一百五十萬元之支票正反面影本三紙可憑；又經本院調閱
    八十七年雄簡字第三四二號、第四一七號、第四二一號民事卷宗全卷，前開三紙
    支票背後之背書均非欣峰公司與澄谷公司所為，業經欣峰公司、澄谷公司於各該
    案件中供述綦詳。事證明確，被告黃燕秋之犯行洵堪認定。
三、又訊據被告蔡崇志固坦承於八十六年四月八日與自訴人簽定授信約定書，並於八
    十六年六月二十六日簽發票面金額三千五百萬元之本票一紙，以向自訴人辦理墊
    付國內票款業務之事實，核與自訴人指述情節相符，並有授信約定書影本二紙、
    本票影本一紙在卷可按；惟矢口否認有何偽造文書之犯行，辯稱：合億木業公司
    之票貼業務均係由黃燕秋在辦理，伊多在國外處理業務，伊不知前開三紙支票有
    無經過欣峰公司與澄谷公司之背書云云。
四、經查，被告蔡崇志為合億木業公司之負責人，且授信約定書、本票亦均為其本人
    所簽寫之事實，為被告蔡崇志所不否認，足見被告蔡崇志對本件合億木業公司向
    自訴人辦理墊付國內票款之情有所認識；且合億木業公司共持二十九紙支票向自
    訴人辦理墊付國內票款，金額高達一千六百餘萬，亦有中興－總行儲蓄票據明細
    表三紙（明細表右上方標明八十六年七月二日、七月十四日、八月十五日者）可
    參，被告蔡崇志身為合億木業公司之負責人，對此大筆資金之來源當無推為不知
    之理；況且，被告蔡崇志與被告黃燕秋為夫妻，關係甚為密切，前開三紙支票後
    之背書均係被告黃燕秋所偽造，與自訴人間之支票往來亦由被告黃燕秋辦理，以
    被告蔡崇志、黃燕秋具備之密切關係，被告黃燕秋辦理之墊付國內票款業務又與
    合億木業公司息息相關，被告蔡崇志更無推稱不知被告黃燕秋於前開三紙支票偽
    造背書，而持以向自訴人行使之理。被告蔡崇志所辯，顯不足採，被告黃燕秋所
    辯，亦顯為迥護被告蔡崇志之詞，均無足採。事證明確，被告蔡崇志之犯行，亦
    堪認定。
五、按偽造支票背書，在票據上係表示對支票負擔保責任之意思，為法律規定之文書
    ，並非依習慣表示一定用意之證明，故應成立刑法第二百十條之偽造私文書罪。
    核被告蔡崇志、黃燕秋所為，係犯刑法第二百十六條、第二百十條之行使偽造私
    文書罪、同法第二百十七條之偽造印章罪。被告蔡崇志、黃燕秋委由不知情之印
    刻店人員偽造印章，為間接正犯。又被告蔡崇志、黃燕秋二人就上揭犯行，有犯
    意之聯絡及行為之分擔，皆為共同正犯。其偽造私文書復持以行使，偽造私文書
    之低度行為應為行使之高度行為所吸收，不另論罪。又其先後多次偽造印章、行
    使偽造私文書之行為，時間緊接，手法相同，所犯係構成要件相同之罪，顯均係
    基於概括犯意為之，為連續犯，應依刑法第五十六條規定，各以一罪論。又其偽
    造印章之目的即為偽造背書，所犯上開二罪間，有方法目的之牽連關係，應從一
    重之行使偽造私文書罪論處。爰審酌被告黃燕秋尚無不良素行，有臺灣高等法院
    被告全國前案紀錄表可參，應係一時失慮致罹刑典，且犯後坦承犯行，又已部分
    清償積欠自訴人之款項，亦為自訴人所不爭等一切情狀；另審酌被告蔡崇志犯後
    一再否認犯行，惟念其已部分清償積欠自訴人之款項等一切情狀，分別量處如主
    文所示之刑。又被告蔡崇志、黃燕秋前均未曾受有期徒刑以上刑之宣告，有臺灣
    高等法院被告全國前案紀錄表可憑，因一時失慮，偶罹刑典，經此偵審程序及罪
    刑之宣告，當知所警惕，信無再犯之虞，本院認所宣告之刑以暫不執行為當，各
    併予以宣告緩刑三年，以啟自新。發票人蔡月潭、付款人高雄區中小企業銀行南
    高雄分行、發票日八十六年十一月十日、支票號碼ＫＥＣ0000000號、金
    額一百二十六萬五千元支票背後偽造之「澄谷興業股份有限公司」印文一枚；發
    票人蔡月潭、付款人高雄區中小企業銀行南高雄分行、發票日八十六年十一月七
    日、票號碼ＫＥＣ0000000號、金額一百五十萬元支票背後偽造之「澄谷
    興業股份有限公司」印文一枚；發票人高信忠、付款人第一商業銀行灣內分行、
    發票日八十六年九月二十六日、支票號碼ＭＢ0000000號、金額九十萬三
    千一百十八元支票背後偽造之「欣峰股份有限公司」印文一枚，均應依刑法第二
    百十九規定併宣告沒收。至偽造之「澄谷興業股份有限公司」、「欣峰股份有限
    公司」印章各一枚，業經被告黃燕秋丟棄而滅失，故不併予宣告沒收，附此敘明
    。
六、公訴意旨略以：被告蔡崇志、黃燕秋、蔡月潭、高信忠明知金融機構之墊付國內
    票款業務，係以生意往來之客票為擔保對象，竟基於概括之犯意聯絡，於八十六
    年一月間，由被告蔡月潭簽發付款人高雄區中小企業銀行南高雄分行、發票日八
    十六年十一月十日、支票號碼ＫＥＣ0000000號、金額一百二十六萬五千
    元及付款人高雄區中小企業銀行南高雄分行、發票日八十六年十一月七日、票號
    碼ＫＥＣ0000000號、金額一百五十萬元支票二紙予被告黃燕秋、蔡崇志
    ，由被告高信忠簽發付款人第一商業銀行灣內分行、發票日八十六年九月二十六
    日、支票號碼ＭＢ0000000號、金額九十萬三千一百十八元支票一紙予被
    告蔡崇志、黃燕秋，並未經澄谷公司與欣峰公司之同意，共同偽造該二公司之印
    章各一枚，而連續於被告蔡月潭簽發支票背後偽造澄谷公司之背書，於被告高信
    忠簽發之支票背後偽造欣峰公司之背書，再持以向自訴人行使，經自訴人徵信澄
    谷公司、欣峰公司之財務健全，陷於錯誤，而於八十六年六月二十六日放款三千
    五百萬元予合億木業公司，因認被告蔡崇志、黃燕秋、蔡月潭、高信忠涉有偽造
    文書及詐欺等罪嫌。
七、按犯罪事實應依證據認定，無證據不得推定其犯罪事實，刑事訴訟法第一百五十
    四條定有明文。訊據被告高信忠、蔡月潭固坦承前開支票各為其所簽發之事實，
    並有前開支票影本三紙附卷可稽；被告蔡崇志、黃燕秋亦坦承持前開三紙支票向
    自訴人辦理墊付國內票款事宜，及屆期提示不獲付款之事實，復有中興－總行儲
    蓄票據明細表三紙可參。惟均堅詞否認有何詐欺之犯行，被告蔡月潭、高信忠辯
    稱：支票是與合億木業公司買合板所簽發，因合億木業公司未交貨，所以才不讓
    支票兌現，伊等並不知道黃燕秋、蔡崇志將支票作何用途等語；被告蔡崇志、黃
    燕秋則辯稱：伊等與自訴人之交易由來已久，前開三紙支票是與蔡月潭、高信忠
    買賣合板取得，因銀行一直減少對合億木業公司借款之金額，伊才會周轉不靈，
    並不是故意要詐欺中興銀行等語。
八、經查：
  (一)經本院訊據被告蔡崇志、黃燕秋、蔡月潭、高信忠合板買賣之情形，被告蔡月潭
    稱：在八十六年五月與黃燕秋、蔡崇志商談買賣，未限制合板之材質及規格，單
    價約二十七元左右，不記得買賣之總價若干，雙方約定在蔡崇志公司交貨，被告
    高信忠則稱：在簽約前幾天談好買賣，總價約一百多萬元，買三釐米合板，單價
    二十多元，約定貨物交到伊指定之地點，當時伊尚未指定地點等語，被告黃燕秋
    稱：與蔡月潭、高信忠買賣之金額均約二、三百萬元，言明以支票支付價金，蔡
    月潭簽了二、三張支票，每張一百萬元左右，高信忠簽了二張支票，每張八、九
    十萬元至一百萬元，約定在合億木業公司之倉庫交貨等語，被告蔡崇志則稱：與
    蔡月潭、高信忠洽談都在八十六年五、六月，蔡月潭購買合板之單價為二十四、
    五元，高信忠購買合板為四八規格，單價二十四元五角，不記得總價多少，高信
    忠簽了六十幾萬元的支票幾張，蔡月潭簽幾張支票已不記得（見本院八十八年六
    月一日訊問筆錄）等語，是被告四人就所買賣合板之總價若干、約定之交貨地點
    為何、簽發支票之張數，說法略有歧異；且比較被告四人所提出之合約書，被告
    蔡月潭與合億木業公司之交易金額為三百五十萬元，被告高信忠與合億木業公司
    之交易金額為三百萬元，有合約書二份在卷足按，與被告高信忠所稱之交易金額
    相差甚大；況且交易金額高達三百萬五十元、三百萬元之合約書，竟僅約定買賣
    標的為合板一批，單價各為壹ＢＭＦ２７元、壹ＢＭＦ２５元，交貨日期各為八
    十六年六月十日至十二月五日、八十六年六月十五日至十一月十五日，付款條件
    為期票，除此之外均未為約定，亦與常情不符，是被告四人所辯契約存在一情，
    尚無可採。
  (二)又被告四人間雖無契約關係存在，然於商場交易上，對熟識之人相互出借支票頗
    為多見，一般出借支票予他人之人，多僅要求借票人屆時需負責使支票得以提示
    獲得付款，而不過問借票人對支票作何使用。是縱被告蔡月潭、高信忠與被告蔡
    崇志、黃燕秋間並無買賣關係存在，被告蔡月潭、高信忠出借前開支票予被告黃
    燕秋、蔡崇志，未必知悉被告蔡崇志、黃燕秋將支票用於向自訴人辦理墊付國內
    票款；況且，被告蔡崇志、黃燕秋係於支票背面為偽造他人背書之犯罪行為，更
    未必會將實情告知被告蔡月潭、高信忠，自訴人亦無任何事證足證被告蔡月潭、
    高信忠，就偽造私文書部分與被告蔡崇志、黃燕秋有何犯意之聯絡及行為之分擔
    ，自難僅憑被告蔡月潭、高信忠出借支票一情遽為推論。從而，被告蔡月潭、高
    信忠辯稱不知被告蔡崇志、黃燕秋將支票作何用途之詞，應堪採信。進步言，被
    告蔡月潭、高信忠既不知悉前開三紙經被告蔡崇志、黃燕秋偽造背書後，持向自
    訴人辦理墊付國內票款業務，是難認被告蔡月潭、高信忠有何詐欺自訴人之意。
    此外，本院復查無其他積極證據足證被告蔡月潭、高信忠有何自訴人所指之犯行
    ，不能證明被告犯罪，依法應為無罪之諭知。
  (三)再者，被告蔡月潭、高信忠簽發前開支票之八十六年六月間，其支票之交易情形
    均屬正常，並無任何退跳票之紀錄，有高雄市票據交換所八十八年八月十七日高
    市票交業乙字第二三八五號函附之退票明細二份可憑；又被告蔡崇志、黃燕秋係
    一次持二十九張支票向自訴人辦理墊付國內票款業務，為自訴人所自承，該二十
    九紙支票中之十七紙均已提示獲得付款，有中興－總行儲蓄票據明細表可按，而
    自訴人於八十六年六月二十六日放款三千五百萬元予合億木業公司，至八十七年
    二月二十六日始轉列為催收款項，於此之前，被告蔡崇志、黃燕秋均按期繳息，
    至八十六年十一月十八日並已清償本金達二千九百餘萬元，有放款借據備查卡可
    佐。按詐欺罪係以意圖為自己或第三人不法之所有，以詐術使人將本人或第三人
    之物交付為要件，倘行為人於主觀上並無為自己或第三人不法所有之意圖，則與
    詐欺罪之構成要件不符。是被告蔡崇志、黃燕秋雖係於支票背後偽造澄谷公司、
    欣峰公司之背書，而持以向自訴人辦理墊付國內票款事宜，然以被告蔡崇志、黃
    燕秋事後已清償大部分借款之情形以觀，堪認被告蔡崇志、黃燕秋於交付支票時
    並無不法所有之意圖，被告黃燕秋、蔡崇志所辯係為符合銀行之規定，始偽造他
    人背書之詞應堪採信。此外，本院復查無其他積極證據足證被告黃燕秋、蔡崇志
    有何自訴人所指詐欺部分之犯行，惟自訴人認此部份與前開論罪科刑之偽造文書
    部分，有牽連犯之裁判上一罪關係，爰不另為無罪之諭知。
據上論斷，應依刑事訴訟法第三百四十三條、第二百九十九條第一項前段、第三百零
一條第一項，刑法第二十八條、第五十六條、第二百十六條、第二百十條、第二百十
七條、第二百十九條、第五十五條、第七十四條第一款，判決如主文。
中      華      民      國    八十九    年      一      月    二十九    日
                                  臺灣高雄地方法院刑事第七庭
                                      法  官  曾淑娟
右正本證明與原本無異。
如不服本判決，應於判決送達後十日內，向本院提出上訴狀。
                                      書記官  賴成育
中    華    民    國    八十九    年       一      月       二十九     日
附錄本案犯罪科刑法條：
刑法第二一六條
行使第二百十條至第二百十五條之文書者，依偽造、變造文書或登載不實事項或使登
載不實事項之規定處斷。
刑法第二一０條
偽造、變造私文書，足以生損害於公眾或他人者，處五年以下有期徒刑。
刑法第二一七條
偽造印章、印文或署押，足以生損害於公眾或他人者，處三年以下有期徒刑。
盜用印章、印文或署押，足以生損害於公眾或他人者，亦同。
刑法第二一九條
偽造之印章、印文或署押，不問屬於犯人與否，沒收之。


司法院資訊處製作；財團法人民間司法改革基金會備份。
